臺灣高等法院民事判決
109年度上字第1414號
上  訴  人  傅國明  
訴訟代理人  施艷鈴  
被上訴人    賴俊榮  

            羅鴻基  
上列當事人間請求確認債權不存在事件，上訴人對於中華民國10
9年7月24日臺灣桃園地方法院108年度訴字第1917號第一審判決
提起上訴，本院於110年8月3日言詞辯論終結，判決如下：
    主      文
上訴駁回。
第二審訴訟費用由上訴人負擔。
    事實及理由
壹、程序方面：
    按不變更訴訟標的，而補充或更正事實上或法律上之陳述者
    ，非為訴之變更或追加，民事訴訟法第256條定有明文。上
    訴人原主張被上訴人賴俊榮及訴外人張雅榕、羅秀玉、林富
    璇、邱茂竤及林晉興等人（下稱賴俊榮等人）脅迫伊簽發原
    判決附表所示本票（下分稱各編號本票，合稱系爭本票）及
    切結書（下稱系爭切結書），嗣於本院第二審另追加主張被
    上訴人尚有詐取系爭本票及系爭切結書之行為，核屬補充事
    實上陳述。　　
貳、實體方面：
一、本件上訴人主張：伊於民國106年3月、4月間投資Sener廣達
    境外公司（下稱廣達公司）美金7萬元，廣達公司於同年7月
    間因故未能發放紅利予投資人，詎賴俊榮等人為取回廣達公
    司投資款，於同年8 月7 日下午3 時許，由訴外人羅元駿邀
    伊至臺北市○○區○○路0 段000 巷0 號會館內開會討論（下稱
    系爭會議），賴俊榮等人及某彪形大漢對伊叫囂大罵，誆指
    伊對其等詐欺取財，令伊恐懼萬分，伊遂撥打電話向陳碧月
    求救，並聽從其建議及考量自身與家人安危，在急迫、輕率
    、無經驗及受詐欺、脅迫之情況下，依賴俊榮等人要求簽立
    系爭切結書及系爭本票，並於106年8月11日匯款新臺幣（下
    同）120萬元至賴俊榮帳戶。然伊未收受賴俊榮等人投資廣
    達公司之款項，亦非廣達公司在台執行長，並無義務負擔廣
    達公司對賴俊榮等人之債務，伊已於107年6月12日撤銷簽發
    系爭切結書及系爭本票之意思表示。又羅鴻基與賴俊榮等人
    串通，故其係惡意取得編號3本票或係以不相當對價取得林
    晉興所交付編號3本票，不得享有優於林晉興之權利。爰依
    侵權行為及不當得利之法律關係、票據法第14條之規定，求
    為確認編號2、3本票債權不存在；賴俊榮應返還編號2本票
    、系爭切結書及120萬元暨加計自起訴狀繕本送達翌日起算
    法定遲延利息；羅鴻基應返還編號3本票之判決（原審為上
    訴人敗訴之判決，上訴人不服，提起上訴）。上訴聲明：㈠
    原判決廢棄。㈡確認編號2本票債權不存在。㈢賴俊榮應將編
    號2本票及系爭切結書原本返還上訴人。㈣賴俊榮應給付上訴
    人120萬元及自起訴狀繕本送達翌日起至清償日，按年息5％
    計算之利息。㈤確認編號3本票債權不存在。㈥羅鴻基應將編
    號3本票返還上訴人。　　
二、被上訴人均答辯聲明：上訴駁回，並分別抗辯如下：
　㈠賴俊榮：上訴人為廣達公司唯一執行長，負責提供資金匯款
    帳戶，確認收款後在電腦平台註冊，通知投資人進入平台確
    認，並保證安全保本保息。伊投資金額約美金12萬元，款項
    是匯到上訴人指定帳戶。上訴人將伊等投資人款項交付給不
    知名的人士，沒有留下電話和收據，自係詐欺。系爭會議係
    在開放空間進行，上訴人除可自由進出，亦打電話聯絡相關
    人士，林晉興與上訴人協議由林晉興負擔735 萬元，上訴人
    負擔420 萬元，上訴人承諾於106年8月11日匯款120萬元至
    伊帳戶，另簽立系爭切結書及系爭本票予伊，伊並無詐欺、
    脅迫行為等語。
　㈡羅鴻基：伊並不認識上訴人，訴外人林晉興因本件投資案等
    積欠伊66萬元，故交付編號3本票予伊等語。
三、廣達公司前以保本高利，誘使多人投資，上訴人之下線為陳
    碧月，陳碧月之下線為林晉興，林晉興之下線為賴俊榮等投
    資人；嗣廣達公司遲未給付約定之紅利，投資人乃發起系爭
    會議，上訴人於系爭會議簽立系爭切結書內容略有:「本人
    傅國明承諾先行於民國106 年8 月11日（五）現金匯款新台
    幣：壹佰貳拾萬元整至賴俊榮合作金庫新莊分行帳號……，暨
    開立本票3 張共參佰萬分別為：①TH0000000 ②TH0000000 ③T
    H0000000 作為處理鄭瑞昌（23000 元美金）、邱茂鋐（580
    00 美金）、羅秀玉（31000美金）、賴俊榮（110500美金）
    、林晉興（157500 美金）等5 人代表代表Sener （廣達）
    部份本金賠償金額。總金額（現金＋本票）為新台幣：肆佰
    貳拾萬元整，按所列日期付清，其餘新台幣735萬由林晉興
    全權處理」等語，同日上訴人並簽發系爭本票，將編號2本
    票交予賴俊榮，編號3本票交予林晉興，並於108 年8 月11
    日匯款120 萬元至賴俊榮帳戶，嗣林晉興將編號3本票交予
    羅鴻基，為兩造所不爭執（見本院卷第225頁），並有廣達
    公司活動照片、宣傳資料、系爭切結書、系爭本票、合作金
    庫銀行存款憑條、郵政跨行匯款申請書、系爭會議出席人員
    簽到表在卷可稽（見另案原法院桃園簡易庭107年度桃簡字
    第1041號卷〈下稱第1041號卷〉第47至50、55至69頁、原審卷
    一第21、25、27、109 頁）。上訴人主張:伊受賴俊榮等人
    詐欺、脅迫及在急迫、輕率、無經驗下，簽立系爭切結書及
    系爭本票，已撤銷上開意思表示，自得請求返還系爭切結書
    、編號2、3本票及120萬元本息云云，為被上訴人所否認，
    並以前揭情詞置辯。經查：
　㈠按依民法第184條第1項前段規定，侵權行為之成立，須行為
    人因故意過失不法侵害他人權利，亦即行為人須具備歸責性
    、違法性，並不法行為與損害間有因果關係，始能成立，且
    主張侵權行為損害賠償請求權之人，對於侵權行為之成立要
    件應負舉證責任（最高法院100年度台上字第328號判決參照
    ）。民法第92條第1 項前段規定，因被詐欺或被脅迫而為意
    思表示者，表意人得撤銷其意思表示。所謂因被脅迫而為意
    思表示，係指因相對人或第三人以不法危害之言語或舉動加
    諸表意人，使其心生恐怖，致為意思表示而言。當事人主張
    其意思表示係因被詐欺或脅迫而為之者，應就其被詐欺或被
    脅迫之事實，負舉證之責任（最高法院95年度台上字第2948
    號判決意旨參照）。經查：
　1.上訴人在「廣達成長列車（16）」之Line群組中PO文：「..
    .舊方案在月底前即將停售，好好把握機會...公司於6/2 -6
    /30 個人直推10000 配套*5個人，可被公司招待去美國。加
    油」、「感謝，勝總，周總，為我們台灣伙伴爭取福利（目
    前分紅趴數與上個月相同），大家加油」等語（見第1041號
    卷第127、128頁），及名稱「台灣培訓組（25）」之Line群
    組中，上訴人均未反對賴俊榮等投資人稱呼其為執行長（見
    原法院108年度簡上字第81號卷一〈下稱第81號卷〉第229頁）
    ，更在Line對話中提供投資廣達公司之匯款帳戶予投資人，
    且受託將投資人「少部分投資金額」交予廣達公司不知名之
    顧問（見本院卷第225頁、第1041號卷第133、137、141至14
    3頁、第81號卷一第29頁），參以證人張雅榕證稱：伊在106
     年6 月底，參與廣達公司招募資金說明會，當時上訴人以
    廣達公司執行長身分在台上講說此投資可以分紅，且3 個月
    可還本金，有些投資人交付現金給上訴人夫妻，有些投資人
    是匯到上訴人指定帳戶等語（見第1041號卷第120至123頁）
    ，則上訴人主張伊非廣達公司在台灣之執行長云云，洵無可
    採。
  2.上訴人自承咖啡廳是開放的，其有離開上廁所，當日並無離
    開現場遭阻止之情事，現場沒有看到有人攜帶危險器械，事
    後也沒有報警；其在系爭會議當中有打電話予陳碧月詢問意
    見等語（見第1041號卷第111頁、第38頁書狀）。被上訴人
    賴俊榮係經由上訴人之通知參加系爭會議，有Line通訊紀錄
    附卷可稽（見第81號卷一第231頁）。證人張雅榕證稱：第
    一次協調是在106 年7 月中旬後，伊等投資人要求上訴人交
    代金流及交易情形等，上訴人說會跟公司聯繫，才有系爭會
    議，系爭會議在一間開放空間的咖啡廳，現場還有客人及店
    家人員在現場，從下午1 、2 點開始到晚上9 點結束，上訴
    人一直進進出出聯絡事情，也有找人跟伊等解釋公司狀況；
    後來林晉興居中協調，請上訴人負點責任，上訴人當時好像
    有說他沒有賺很多，只能夠賠償一些；後來陳碧月以電話向
    上訴人說本票簽一簽，不要因小失大，上訴人就簽系爭本票
    及系爭切結書，上訴人簽完還說給他時間去賺錢，他會慢慢
    償還，所以編號1本票到期日才會寫107 年6 月底，而上訴
    人在簽立系爭切結書後一星期內有匯款120 萬元給賴俊榮，
    上訴人有跟伊等說要依照比例退款給投資者；現場大家七嘴
    八舌，會員情緒很激動，確有一名男子身形比較高大、講話
    比較大聲，並坐在被上訴人隔壁，但是不可能一直坐在一起
    ，大家都是走來走去，上訴人也是走來走去等語（見第1041
    號卷第120至123頁背面）。證人邱采燕證稱：伊等是投資一
    間公司的指數，因為沒有拿到錢，在系爭會議現場有上訴人
    、賴俊榮、還有一些不認識的人在場，人都是來來去去，一
    堆人吵來吵去，因為太吵了，伊就先離開了等語（見第1041
    號卷第118 至119 頁）。投資人係因上訴人介紹投資機會而
    受有損害，則在系爭會議洽談賠償事宜時，情緒或稍微激動
    ，惟上訴人係經考量自身利益及還款能力後，同意賠償被上
    訴人等投資人而簽立系爭切結書及系爭本票，難認有何受詐
    欺或脅迫之情事。又上訴人雖提出張雅榕等人告訴其涉犯詐
    欺刑案，經檢察官為不起訴處分，據以主張被上訴人等投資
    人係自行決定投資，上訴人自無須賠償云云，惟檢察官固認
    無積極證據上訴人有詐欺犯行，亦無從反推賴俊榮等人有詐
    欺、脅迫上訴人簽發系爭本票及系爭切結書行為。從而，上
    訴人於107年6月12日撤銷簽發系爭切結書及系爭本票之意思
    表示，並不合法。　　
　㈡次按法律行為，係乘他人之急迫、輕率或無經驗，使其為財
    產上之給付或為給付之約定，依當時情形顯失公平者，法院
    得因利害關係人之聲請，撤銷其法律行為或減輕其給付。前
    項聲請，應於法律行為後一年內為之，為民法第74條第1、2
    項所明定。法院依民法第74條第1項之規定撤銷法律行為，
    不僅須行為人有利用他人之急迫、輕率、或無經驗，而為法
    律行為之主觀情事，並須該法律行為，有使他人為財產上之
    給付或為給付之約定，依當時情形顯失公平之客觀事實，始
    得因利害關係人之聲請為之（最高法院28年渝上字第107號 
    民事判決意旨參照）。上訴人在「廣達成長列車（16）」之
    Line群組中詳細說明何謂指數套利、MT4等投資專業知識（
    見第1041號卷第129至131頁），顯見其非無投資交易經驗，
    且兩造就廣達公司投資爭議至少有2 次協調會議，系爭會議
    為第2 次協調，時間長達6 、7 小時，已如前述，堪認上訴
    人於簽立系爭切結書及系爭本票前，已有充分時間衡量如何
    賠償投資人損失，難認其簽發系爭切結書及系爭本票，有何
    急迫、輕率及無經驗情事。況上訴人未於簽立後之1年內，
    向法院聲請撤銷之，已逾除斥期間（見原審卷一第3頁之108
    年9月9日起訴狀）。至上訴人縱有投資廣達公司之損失，然
    其身為廣達公司在台執行長，自願簽立系爭切結書及系爭本
    票賠償下線投資人之損失，自應負票據上及契約上責任。是
    上訴人主張伊亦投資失利，無義務負擔廣達公司對被上訴人
    之賠償義務，伊係在急迫、輕率、無經驗情況下答應賠償，
    自得撤銷簽發系爭切結書及系爭本票之意思表示云云，要非
    可採。
　㈢再按以惡意或有重大過失取得票據者，不得享有票據上之權
    利，票據法第14條第1項定有明文，則債務人應就其主張執
    票人係惡意取得票據乙節，負舉證責任。所謂不得享有優於
    其前手之權利，係指前手之權利如有瑕疵（附有人的抗辯）
    ，則取得人即應繼受其瑕疵（附有人的抗辯），人的抗辯並
    不中斷，如前手無權利時，則取得人並不能取得權利而言。
    又票據行為為不要因行為，執票人不負證明關於給付原因之
    責任，如票據債務人主張執票人取得票據係無對價或以不相
    當對價取得，應由該債務人負舉證責任（最高法院68年台上
    字第3427號、85年度台上字第286號判決意旨可參）。上訴
    人就其主張羅鴻基與賴俊榮等人串通，故其係惡意取得編號
    3本票或係無對價或以不相當對價取得編號3本票乙節，並未
    舉證以實其說，已難憑信。上訴人並非受詐欺、脅迫或在急
    迫、輕率及無經驗情況下簽立系爭切結書及系爭本票，已如
    前述，羅鴻基亦未參與系爭會議，自難認其取得編號3本票
    係惡意。上訴人並非無處分權人，自無票據法第14條第1項
    規定之適用。況執票人無對價或以不相當之對價取得票據，
    能否享受票據上之權利，須視其前手權利有無瑕疵而定。上
    訴人簽發系爭本票時，並無急迫、輕率或無經驗之情事，亦
    非遭賴俊榮等人詐欺或脅迫而為，已如前述，林晉興取得編
    號3本票，既無權利瑕疵，則羅鴻基受讓編號3本票，不論有
    無對價或對價是否相當，均能對上訴人主張票據上權利。是
    上訴人此部分主張，亦無可採。　
四、綜上所述，上訴人所舉證據無法證明其係因遭詐欺或脅迫簽
    發系爭切結書及系爭本票，亦無急迫、輕率或無經驗之情事
    ，則其依民法第184條第1項、第2項、第179 條、票據法第1
    4條之規定，請求：確認編號2、3本票債權不存在、賴俊榮
    應將編號2本票及系爭切結書原本返還上訴人、暨應給付上
    訴人120萬元及自起訴狀繕本送達翌日起至清償日，按年息5
    ％計算之利息；羅鴻基應將編號3本票返還上訴人，均為無理
    由，不應准許。原審為上訴人敗訴之判決，於法並無不合。
    上訴意旨指摘原判決不當，求予廢棄改判，為無理由，應予
    駁回。
五、本件事證已臻明確，兩造其餘之攻擊或防禦方法及所用之證
    據，經本院斟酌後，認為均不足以影響本判決之結果，爰不
    逐一論列，附此敘明。
六、據上論結，本件上訴為無理由，爰判決如主文。　　　　　
中　　華　　民　　國　　110 　年　　8 　　月　　17　　日
                  民事第七庭
                      審判長法  官  李昆霖
                            法  官  譚德周
                            法  官  王育珍
正本係照原本作成。
如不服本判決，應於收受送達後20日內向本院提出上訴書狀，其
未表明上訴理由者，應於提出上訴後20日內向本院補提理由書狀
（均須按他造當事人之人數附繕本）上訴時應提出委任律師或具
有律師資格之人之委任狀；委任有律師資格者，另應附具律師資
格證書及釋明委任人與受任人有民事訴訟法第466 條之1第1項但
書或第2項所定關係之釋明文書影本。如委任律師提起上訴者，
應一併繳納上訴審裁判費。
中　　華　　民　　國　　110 　年　　8 　　月　　17　　日

  　　　　　　　　　　　　　書記官  簡曉君